臺灣士林地方法院刑事判決
111年度審金訴字第127號
公  訴  人  臺灣士林地方檢察署檢察官
被      告  高正祥
00000000000000
上列被告因詐欺等案件，經檢察官提起公訴（111年度偵字第231
號），本院合議庭因被告於準備程序中就被訴事實為有罪之陳述
，裁定由受命法官獨任進行簡式審判程序，並判決如下：
    主  文
高正祥三人以上共同冒用公務員名義犯詐欺取財罪，處有期徒刑
壹年叁月。扣案之IPHONE6S手機壹支沒收；未扣案之犯罪所得新
臺幣捌仟元沒收，於全部或一部不能沒收或不宜執行沒收時，追
徵其價額。
    事實及理由
一、按簡式審判程序之證據調查，不受第159條第1項之限制，刑
    事訴訟法第273條之2定有明文，是於行簡式審判程序之案件
    ，被告以外之人於審判外之陳述，除有其他不得作為證據之
    法定事由外，應認具有證據能力。本件所援引被告高正祥以
    外之人於審判外之陳述，因本案採行簡式審判程序，復無其
    他不得作為證據之法定事由，依上說明，應認均有證據能力
    。
二、本件事實及證據，除均引用檢察官起訴書之記載（如附件）
    外，證據部分併補充：㈠被告高正祥於審判中之自白（見本
    院卷第74頁、第80頁）。㈡告訴人陳惠蘭存摺封面及內頁影
    本（見偵31366卷第27至28頁）。㈢新北市政府警察局蘆洲分
    局搜索扣押筆錄、扣押物品目錄表（見偵31366卷第15至17
    頁）。　　
三、論罪科刑：
　㈠核被告高正祥所為，係犯刑法第339條之4第1項第1款、第2款
    之三人以上共同冒用公務員名義詐欺取財罪，及洗錢防制法
    第14條第1項、第2條第2款之洗錢罪。被告就上開三人以上
    共同冒用公務員名義詐欺取財及洗錢等犯行，與姓名年籍不
    詳自稱「張警官」、「葉家丞」等成年人，及其他真實姓名
    年籍不詳之本案詐欺集團成年成員間，有犯意聯絡及行為分擔
    ，應論以共同正犯。　
　㈡又被告所犯之三人以上共同冒用公務員名義詐欺取財及洗錢
    等罪行，既在同一犯罪決意及計畫下所為行為，雖然時、地
    ，在自然意義上並非完全一致，然仍有部分合致，且犯罪目
    的單一，依一般社會通念，認應評價為一行為方符合刑罰公
    平原則，即屬一行為觸犯數罪名之想像競合犯，應依刑法第
    55條前段之規定，從一重之三人以上共同冒用公務員名義詐
    欺取財罪處斷。
　㈢按洗錢防制法第16條第2項規定：「犯前二條之罪，在偵查或
    審判中自白者，減輕其刑」；又想像競合犯之處斷刑，本質
    上係「刑之合併」。其所謂從一重處斷，乃將想像競合犯組
    成之評價上數罪，合併為科刑一罪，其所對應之刑罰，亦合
    併其評價上數罪之數法定刑，而為一個處斷刑。易言之，想
    像競合犯侵害數法益者皆成立犯罪，論罪時必須輕、重罪併
    舉論述，同時宣告所犯各罪名，包括各罪有無加重、減免其
    刑之情形，亦應說明論列，量刑時併衡酌輕罪部分量刑事由
    ，評價始為充足，然後依刑法第55條前段規定「從一重處斷
    」，非謂對於其餘各罪可置而不論。因此，法院決定處斷刑
    時，雖以其中最重罪名之法定刑，做為裁量之準據，惟於裁
    量其輕重時，仍應將輕罪合併評價在內（最高法院108年度
    台上字第4405、4408號判決參照）。本件被告於偵、審中均
    就其洗錢犯行自白不諱（見偵31366卷第11、50頁，本院卷
    第74、80頁），依上說明，就被告洗錢部分之犯行，原應減
    輕其刑，惟其本案犯行係從一重論處三人以上共同冒用公務
    員名義詐欺取財罪，則就被告所為洗錢部分犯行即想像競合
    輕罪得減輕其刑部分，本院於依刑法第57條規定量刑時，即
    應併予審酌。　
　㈣爰以行為人之責任為基礎，並審酌被告為詐欺集團擔任車手
    提領及交付贓款，且依照該集團之計畫而分擔部分犯行，利
    用一般民眾對於政府機關及公務員之信賴，作為施詐取財之
    手段，進而掩飾或隱匿詐欺贓款，造成告訴人陳惠蘭之財產
    損害，更嚴重影響社會治安、交易秩序及人我際之信任關係
    ，所為實無足取；併參諸被告坦認犯罪不諱之犯後態度，並
    與告訴人成立調解，願分期賠償告訴人之損失，此有本院調
    解筆錄（見本院卷第87頁）在卷可稽，復考量被告參與詐欺
    集團之程度及分工角色、所獲利益，及其前案之素行情形，
    此有臺灣高等法院被告前案紀錄表附卷可按，與其自陳為高
    中肄業之智識程度、未婚，前在飯店櫃臺工作，與家人同住
    之家庭經濟及生活狀況等一切情狀，量處如主文所示之刑，
    資為懲儆。
四、關於沒收部分：
  ㈠按供犯罪所用、犯罪預備之物或犯罪所生之物，屬於犯罪行
    為人者，得沒收之；犯罪所得，屬於犯罪行為人者，沒收之
    。但有特別規定者，依其規定；前項之沒收，於全部或一部
    不能沒收或不宜執行沒收時，追徵其價額，刑法第38條第2
    項前段、第38條之1第1項、第3項分別定有明文。又因犯罪
    所得之物，以實際所得者為限，苟無所得或尚未取得者，自
    無從為沒收追繳之諭知（最高法院89年度台上字第3434號判
    決參照）。至共同正犯犯罪所得之沒收、追徵，應就各人所
    分得之數為之。所謂各人「所分得」之數，係指各人「對犯
    罪所得有事實上之處分權限」而言。因此，若共同正犯各成
    員內部間，對於犯罪所得分配明確時，應依各人實際所得宣
    告沒收；若共同正犯對於犯罪所得，其個人確無所得或無處
    分權限，且與其他成員亦無事實上之共同處分權限者，自不
    予諭知沒收（最高法院107年度台上字第2989號判決參照）
    。 
　㈡本件扣案之IPHONE6S手機1支，為被告高正祥所有，並供其與
    本案詐欺集團上游成員聯繫領取、交付贓款等事宜之用，業
    據被告供明在卷（見偵31366卷第10頁反面，本院卷第81頁
    ），核屬被告所有供其為本案犯罪所用之物，爰依刑法第38
    條第2項前段之規定，宣告沒收；又因該手機已扣案，當得
    直接沒收，不生追徵其價額之問題，即無庸併為追徵價額之
    諭知。
　㈢又被告於偵訊時供稱：伊參與本案獲得報酬新臺幣（下同）8
    ,000元（見偵31366卷第51頁）等語，此核屬其本案之犯罪
    所得，雖其已與告訴人成立調解，然尚未悉數履行，則被告
    因犯罪而獲之不法利得既然仍舊保有，自應依刑法第38條之
    1第1項前段、第3項之規定，予以宣告沒收，且於全部或一
    部不能沒收或不宜執行沒收時，追徵其價額。至被告向被害
    人所收取本案詐欺集團施詐取得之詐欺贓款，全數交付本案
    詐欺集團真實姓名年籍均不詳之「葉家丞」，業據被告於本
    院供明在卷，而卷內查無事證足以證明被告確有收執該等款
    項，亦乏證據證明被告與本案詐欺集團成員就上開款項享有
    共同處分權，是尚難將詐欺集團成員自被告取得之上開款項
    ，認屬被告犯罪所獲得之利益，自無從依刑法關於沒收之規
    定於本案宣告沒收，附此敘明。
　㈣再按犯洗錢防制法之洗錢罪，其所移轉、變更、掩飾、隱匿
    、收受、取得、持有、使用之財物或財產上利益，沒收之，
    洗錢防制法第18條第1 項前段固有明文，其立法理由乃為沒
    收洗錢行為標的之財物或財產上利益。惟刑罰法令關於沒收
    之規定，兼採職權沒收主義與義務沒收主義。職權沒收，係
    指法院就屬於被告所有，供犯罪所用、預備用或因犯罪所得
    之物，仍得本於職權斟酌是否宣告沒收，例如刑法第38條第
    1項第2款、第3款、第3項前段等規定屬之。義務沒收，則又
    可分為絕對義務沒收與相對義務沒收。前者指凡法條有：「
    不問屬於犯人與否，沒收之」之特別規定者屬之，法院就此
    等物品是否宣告沒收，無斟酌餘地，除已證明滅失者外，不
    問屬於犯人與否或有無查扣，均應宣告沒收；後者則係指供
    犯罪所用、預備用或因犯罪所得，以屬於被告所有者為限，
    始應予以沒收（最高法院96年度台上字第7069號判決參照）
    。而上開洗錢防制法關於沒收之條文既未規定「不論屬於犯
    罪行為人與否」均沒收之，而採取相對義務沒收主義，自仍
    以屬於被告所得管領、處分者為限，始應予以沒收。本件被
    告參與洗錢犯行所收取之金額，均已經交予本案詐欺集團犯
    罪組織，即非被告所有，亦未在其實際掌控中，則被告就此
    部分洗錢犯罪收受、取得之財物，本不具所有權及事實上處
    分權，自非其所得管領、處分，即無從依洗錢防制法第18條
    第1項規定予以宣告沒收，併予敘明。
據上論結，應依刑事訴訟法第273條之1第1項、第284條之1、第2
99條第1項前段、第310條之2、第454條，洗錢防制法第2條第2款
、第14條第1項，刑法第11條前段、第28條、第339條之4第1項第
1款、第2款、第55條、第38條第2項前段、第38條之1第1項前段
、第3項，刑法施行法第1條之1第1項，判決如主文。
本案經檢察官吳宇青提起公訴，檢察官余秉甄到庭執行職務。
中　　華　　民　　國　　111 　年　　5 　　月　　5 　　日
                  刑事第九庭法  官  李冠宜
以上正本證明與原本無異。
如不服本判決應於收受送達後20日內向本院提出上訴書狀，並應
敘述具體理由。其未敘述上訴理由者，應於上訴期間屆滿後20日
內向本院補提理由書（均須按他造當事人之人數附繕本）「切勿
逕送上級法院」。
                            書記官  杜依玹
中　　華　　民　　國　　111 　年　　5 　　月　　6 　　日
附錄：本案論罪科刑法條全文
中華民國刑法第339條之4
犯第339條詐欺罪而有下列情形之一者，處1年以上7年以下有期
徒刑，得併科1百萬元以下罰金：
一、冒用政府機關或公務員名義犯之。
二、三人以上共同犯之。
三、以廣播電視、電子通訊、網際網路或其他媒體等傳播工具，
    對公眾散布而犯之。
前項之未遂犯罰之。
洗錢防制法第2條
本法所稱洗錢，指下列行為：
一、意圖掩飾或隱匿特定犯罪所得來源，或使他人逃避刑事追訴
    ，而移轉或變更特定犯罪所得。
二、掩飾或隱匿特定犯罪所得之本質、來源、去向、所在、所有
    權、處分權或其他權益者。
三、收受、持有或使用他人之特定犯罪所得。
洗錢防制法第14條
有第二條各款所列洗錢行為者，處7年以下有期徒刑，併科新臺
幣5百萬元以下罰金。
前項之未遂犯罰之。
前二項情形，不得科以超過其特定犯罪所定最重本刑之刑。
中華民國刑法第55條
（想像競合犯）
一行為而觸犯數罪名者，從一重處斷。但不得科以較輕罪名所定
最輕本刑以下之刑。